---
title: "**Análise Estatística do Desempenho Escolar no Brasil: Evidências do SAEB 2023**"
subtitle: "Engenharia de Software - Probabilidade e Estatística - 2025.2"
author: |
  | Anderson Ramos Monteiro Dias
  | Pedro Borges Minchev
  | Tiago Sales Ribeiro
  | Victor Rangel Tasse Magalhães
  | Nome do Aluno 5
output: 
  pdf_document:
    latex_engine: pdflatex
    number_sections: true
---

```{r setup, include=FALSE}
library(knitr)
library(kableExtra)
library(dplyr)
library(ggplot2)
library(gridExtra)

# Configuração global
knitr::opts_chunk$set(echo = FALSE, fig.align = "center", out.width = "75%", warning = FALSE, message = FALSE)

# --- LEITURA E PREPARAÇÃO ---
dados <- read.csv("saeb_amostra_50k.csv", na.strings = c("", " ", ".", "*"))

# SEXO (Q01)
dados$Sexo_Label <- factor(dados$TX_RESP_Q01,
                           levels = c("A", "B", "C"),
                           labels = c("Masculino", "Feminino", "Não declarado"))

# IDADE (Q02)
dados$Idade_Label <- factor(dados$TX_RESP_Q02,
                            levels = c("A", "B", "C", "D", "E", "F"),
                            labels = c("<=16 anos", "17 anos", "18 anos", "19 anos", "20 anos", ">=21 anos"))

# RAÇA/COR (Q04)
dados$Raca_Label <- factor(dados$TX_RESP_Q04,
                           levels = c("A", "B", "C", "D", "E", "F"),
                           labels = c("Branca", "Preta", "Parda", "Amarela", "Indígena", "Não declarado"))

# COMPUTADOR (Q12b)
dados$Computador_Label <- factor(dados$TX_RESP_Q12b,
                                 levels = c("A", "B", "C", "D"),
                                 labels = c("Nenhum", "Um", "Dois", "Três ou mais"))

# WI-FI (Q13b)
dados$Wifi_Label <- factor(dados$TX_RESP_Q13b,
                           levels = c("A", "B"),
                           labels = c("Não", "Sim"))

# CARRO (Q12f)
dados$Carro_Label <- factor(dados$TX_RESP_Q12f,
                            levels = c("A", "B", "C", "D"),
                            labels = c("Nenhum", "Um", "Dois", "Três ou mais"))
```

# Introdução

O Sistema de Avaliação da Educação Básica (SAEB) constitui a principal ferramenta de monitoramento da qualidade educacional brasileira em larga escala. Este relatório apresenta uma análise estatística aprofundada baseada nos microdados do SAEB 2023, com foco nos alunos concluintes do Ensino Médio (3ª e 4ª séries).

O objetivo central deste estudo é investigar os determinantes do desempenho escolar em Matemática, testando estatisticamente as seguintes hipóteses:

- **H1 (Interdisciplinaridade)**: Existe uma forte relação linear positiva entre a proficiência em Língua Portuguesa e a proficiência em Matemática.

- **H2 (Fator Socioeconômico)**: O nível socioeconômico (INSE) do aluno impacta positiva e significativamente sua nota em Matemática.

- **H3 (Desigualdade de Gênero)**: Existem diferenças estatisticamente significativas no desempenho médio de Matemática entre alunos do sexo masculino e feminino.

# Metodologia de Amostragem

Dada a magnitude da base original do SAEB (`TS_ALUNO_34EM.csv`), que censita milhões de estudantes, optou-se por trabalhar com uma amostra representativa.

Foi realizada uma **Amostragem Aleatória Simples (AAS) de 50.000 observações**, garantindo que cada aluno da base original tivesse a mesma probabilidade de ser selecionado. Para assegurar a reprodutibilidade científica deste estudo, fixou-se a semente de aleatoriedade (`set.seed(123)`). Este tamanho amostral (`n=50.000`) é robusto o suficiente para minimizar erros padrões e garantir alta confiabilidade nas inferências estatísticas realizadas.

# Análise Descritiva

Nesta seção, exploramos o perfil dos estudantes e a distribuição de suas notas.

## Taxa de Participação

Inicialmente, verificamos a taxa de participação efetiva dos alunos na prova de Matemática. Consideramos como "Ausente/Sem Nota" aqueles que possuem valor nulo (`NA`) na variável de proficiência.

\newpage
```{r participação}
dados$Status_MT <- ifelse(is.na(dados$PROFICIENCIA_MT_SAEB), "Ausente/Sem Nota", "Presente")
tab_presenca <- table(dados$Status_MT)
prop_presenca <- round(prop.table(tab_presenca) * 100, 2)
tabela_final_presenca <- data.frame(Status = names(tab_presenca), Freq = as.vector(tab_presenca), Porc = as.vector(prop_presenca))

kableExtra::kable(tabela_final_presenca,
                  col.names = c("Situação", "Frequência", "Frequência (%)"),
                  caption = "Participação na Prova da SAEB 2023") %>%
  kableExtra::kable_styling(full_width = FALSE, position = "center", latex_options = "hold_position")
```
Na amostra de 50.000 alunos, observa-se que `r tab_presenca["Ausente/Sem Nota"]` alunos (`r prop_presenca["Ausente/Sem Nota"]`%) não possuem registro de nota para a prova e nesse caso faltaram na prova. As análises de desempenho subsequentes consideram apenas os alunos com notas válidas.

# Análise de Regressão Linear

Nessa seção vamos testar cada hipótese feita na introdução para verificarmos se é veridica ou não

# Conclusão
