---
title: "**Análise Estatística do Desempenho Escolar no Brasil: Evidências do SAEB 2023**"
subtitle: "Engenharia de Software - Probabilidade e Estatística - 2025.2"
author: |
  | Anderson Ramos Monteiro Dias
  | Pedro Borges Minchev
  | Tiago Sales Ribeiro
  | Victor Rangel Tasse Magalhães
  | Nome do Aluno 5
output: 
  pdf_document:
    latex_engine: pdflatex
    number_sections: true
---

```{r setup, include=FALSE}
library(knitr)
library(kableExtra)
library(dplyr)
library(ggplot2)
library(gridExtra)

# Configuração global
knitr::opts_chunk$set(echo = FALSE, fig.align = "center", out.width = "75%", warning = FALSE, message = FALSE)

# --- LEITURA E PREPARAÇÃO ---
dados <- read.csv("saeb_amostra_50k.csv", na.strings = c("", " ", ".", "*"))

# SEXO (Q01)
dados$Sexo_Label <- factor(dados$TX_RESP_Q01,
                           levels = c("A", "B", "C"),
                           labels = c("Masculino", "Feminino", "Não declarado"))

# IDADE (Q02)
dados$Idade_Label <- factor(dados$TX_RESP_Q02,
                            levels = c("A", "B", "C", "D", "E", "F"),
                            labels = c("<=16 anos", "17 anos", "18 anos", "19 anos", "20 anos", ">=21 anos"))

# RAÇA/COR (Q04)
dados$Raca_Label <- factor(dados$TX_RESP_Q04,
                           levels = c("A", "B", "C", "D", "E", "F"),
                           labels = c("Branca", "Preta", "Parda", "Amarela", "Indígena", "Não declarado"))

# COMPUTADOR (Q12b)
dados$Computador_Label <- factor(dados$TX_RESP_Q12b,
                                 levels = c("A", "B", "C", "D"),
                                 labels = c("Nenhum", "Um", "Dois", "Três ou mais"))

# WI-FI (Q13b)
dados$Wifi_Label <- factor(dados$TX_RESP_Q13b,
                           levels = c("A", "B"),
                           labels = c("Não", "Sim"))

# CARRO (Q12f)
dados$Carro_Label <- factor(dados$TX_RESP_Q12f,
                            levels = c("A", "B", "C", "D"),
                            labels = c("Nenhum", "Um", "Dois", "Três ou mais"))
```

# Introdução

O Sistema de Avaliação da Educação Básica (SAEB) constitui a principal ferramenta de monitoramento da qualidade educacional brasileira. Este relatório apresenta uma análise estatística aprofundada baseada nos microdados do SAEB 2023, com foco nos alunos concluintes do Ensino Médio (3ª e 4ª séries).

O objetivo central deste estudo é investigar os determinantes do desempenho escolar em Matemática, avaliando descritivamente as seguintes hipóteses:

- **H1 (Interdisciplinaridade):** Existe uma forte relação linear positiva entre a proficiência em Língua Portuguesa e a proficiência em Matemática na amostra analisada.

- **H2 (Fator Socioeconômico):** O nível socioeconômico (INSE) do aluno impacta positivamente sua nota em Matemática na amostra analisada.

- **H3 (Desigualdade de Gênero):** Existem diferenças descritivas no desempenho médio de Matemática entre alunos do sexo masculino e feminino na amostra analisada.

# Metodologia de Amostragem

Dada a magnitude da base original do SAEB (`TS_ALUNO_34EM.csv`), que censita milhões de estudantes, optou-se por trabalhar com uma amostra representativa.

Foi realizada uma **Amostragem Aleatória Simples (AAS) de 50.000 observações**, garantindo que cada aluno da base original tivesse a mesma probabilidade de ser selecionado. Para assegurar a reprodutibilidade científica deste estudo, fixou-se a semente de aleatoriedade (`set.seed(123)`). Este tamanho amostral (`n=50.000`) é robusto o suficiente para minimizar erros padrões e garantir alta confiabilidade nas inferências estatísticas realizadas.

# Análise Descritiva

Nesta seção, exploramos o perfil dos estudantes e a distribuição de suas notas.

## Taxa de Participação

Inicialmente, verificamos a taxa de participação efetiva dos alunos na prova de Matemática. Consideramos como "Ausente/Sem Nota" aqueles que possuem valor nulo (`NA`) na variável de proficiência.

\newpage
```{r participação}
dados$Status_MT <- ifelse(is.na(dados$PROFICIENCIA_MT_SAEB), "Ausente/Sem Nota", "Presente")
tab_presenca <- table(dados$Status_MT)
prop_presenca <- round(prop.table(tab_presenca) * 100, 2)
tabela_final_presenca <- data.frame(Status = names(tab_presenca), Freq = as.vector(tab_presenca), Porc = as.vector(prop_presenca))

kableExtra::kable(tabela_final_presenca,
                  col.names = c("Situação", "Frequência", "Frequência (%)"),
                  caption = "Participação na Prova da SAEB 2023") %>%
  kableExtra::kable_styling(full_width = FALSE, position = "center", latex_options = "hold_position")
```
Na amostra de 50.000 alunos, observa-se que `r tab_presenca["Ausente/Sem Nota"]` alunos (`r prop_presenca["Ausente/Sem Nota"]`%) não possuem registro de nota para a prova e nesse caso faltaram na prova. As análises de desempenho subsequentes consideram apenas os alunos com notas válidas.

# Análise Bivariada: Correlação e Regressão

Esta seção investiga a relação entre duas variáveis (análise bivariada). O objetivo é descrever como as variáveis quantitativas se comportam juntas dentro da nossa amostra, usando Correlação de Pearson e Regressão Linear Simples.

## Análise H1 - A Relação entre Leitura e Matemática

Investigamos se o desempenho em Língua Portuguesa (variável independente) pode explicar o desempenho em Matemática (variável dependente).

### Resultados Obtidos

```{r h1_regressao, fig.cap="Relação entre Proficiência em LP e MT"}
# --- CÁLCULOS PRIMEIRO ---
modelo <- lm(PROFICIENCIA_MT_SAEB ~ PROFICIENCIA_LP_SAEB, data = dados)
s_modelo <- summary(modelo)
b0 <- coef(modelo)[1]
b1 <- coef(modelo)[2]
r2 <- s_modelo$r.squared
correlacao <- cor(dados$PROFICIENCIA_LP_SAEB, dados$PROFICIENCIA_MT_SAEB, use = "complete.obs")

# A transparência (alpha=0.1) é essencial para evitar o "overplotting"
ggplot(dados, aes(x = PROFICIENCIA_LP_SAEB, y = PROFICIENCIA_MT_SAEB)) +
  geom_point(alpha = 0.1, color = "midnightblue") +
  
  geom_smooth(method = "lm", color = "red", linewidth = 1.5) +
  
  labs(title = "Correlação: Português vs. Matemática",
       subtitle = paste("Correlação de Pearson (r) =", round(correlacao, 3)),
       x = "Proficiência em Língua Portuguesa", 
       y = "Proficiência em Matemática") +
  theme_minimal(base_family = "serif") +
  theme(
    plot.title = element_text(hjust = 0.5, face = "bold"),
    plot.subtitle = element_text(hjust = 0.5),
    axis.title.x = element_text(margin = margin(t = 15)),
    axis.title.y = element_text(margin = margin(r = 15))
  )

```

**O Coeficiente de Correlação (r) foi de `r round(correlacao, 4)`**.Este valor indica uma correlação linear positiva moderada entre as duas proficiências, ou seja, uma pouca dependência entre essas duas variáveis mas que essa "dependência" é crescente. Para quantificar essa relação, ajustamos o seguinte modelo de regressão linear:

$$ {Nota}{MT} = `r round(b0, 2)` + `r round(b1, 2)` \cdot (Nota{LP}) $$

### Interpretação dos Resultados

**Poder Explicativo ($R^2$)**: O Coeficiente de Determinação foi de $R^2$ = `r round(r2, 4)`.  `r if (r2 > 0.6) { paste("Isso significa que **", round(r2*100, 1), "%** da variabilidade total nas notas de Matemática (nesta amostra) pode ser explicada pela variação nas notas de Língua Portuguesa. Em um contexto de dados educacionais, um $R^2$ dessa magnitude é considerado **excepcionalmente alto**.") } else if (r2 > 0.3) { paste("Isso significa que **", round(r2*100, 1), "%** da variabilidade total nas notas de Matemática (nesta amostra) pode ser explicada pela variação nas notas de Língua Portuguesa. Trata-se de um **poder explicativo moderado**.") } else { paste("Isso significa que apenas **", round(r2*100, 1), "%** da variabilidade nas notas de Matemática (nesta amostra) pode ser explicada pela nota de Português, indicando um **poder explicativo fraco**.")}`

**Interpretação do Coeficiente ($\beta_1$)**: O coeficiente angular $\beta_1$ = `r round(b1, 2)` indica que, em média, para cada 1 ponto adicional que um aluno obtém em Língua Portuguesa, espera-se um aumento de `r round(b1, 2)` pontos em sua nota de Matemática.

# Conclusão

(Você precisa escrever esta seção. Faça um resumo dos principais achados. Ex: "A análise descritiva da amostra de 50.000 alunos revelou... A análise de regressão confirmou a H1, mostrando que... A H2 também foi corroborada... Conclui-se que, nesta amostra, o desempenho em LP é um forte indicador do desempenho em MT...")
