---
title: "**Análise Estatística da SAEB ( Matemática )2023**"
subtitle: "Engenharia de Software - Probabilidade e Estatística - 2025.2"
author: |
  | Anderson Ramos Monteiro Dias
  | Pedro Borges Minchev
  | Tiago Sales Ribeiro
  | Victor Rangel Tasse Magalhães
output: 
  pdf_document:
    latex_engine: pdflatex
    number_sections: true
---

```{r setup, include=FALSE}
library(Hmisc)
library(knitr)
library(kableExtra)
library(dplyr)
library(ggplot2)
library(gridExtra)
library(tidyr)

# Configuração global
knitr::opts_chunk$set(echo = FALSE, fig.align = "center", out.width = "75%", warning = FALSE, message = FALSE)

# --- LEITURA E PREPARAÇÃO ---
dados <- read.csv("saeb_amostra_50k.csv", na.strings = c("", " ", ".", "*"),encoding = "UTF-8")

# --- CORREÇÃO DE DADOS  ---
# Detecta e corrige valores que foram lidos como milhares em vez de decimais
vars_corrigir <- c("PROFICIENCIA_LP_SAEB", "PROFICIENCIA_MT_SAEB", 
                   "ERRO_PADRAO_LP_SAEB", "ERRO_PADRAO_MT_SAEB")
for (col in vars_corrigir) {
  # Se o valor for maior que 1000 (impossível para SAEB), divide por 1000
  dados[[col]] <- ifelse(dados[[col]] > 1000, dados[[col]] / 1000, dados[[col]])
}

# SEXO (Q01)
dados$Sexo_Label <- factor(dados$TX_RESP_Q01,
                           levels = c("A", "B", "C"),
                           labels = c("Masculino", "Feminino", "Não declarado"))

# IDADE (Q02) - Labels mantidos como solicitado
dados$Idade_Label <- factor(dados$TX_RESP_Q02,
                            levels = c("A", "B", "C", "D", "E", "F"),
                            labels = c("<=16 anos", "17 anos", "18 anos", "19 anos", "20 anos", ">=21 anos"))


# (MUDANÇA MÍNIMA NECESSÁRIA)
# IDADE (Numérica Estimada) - Necessária para o "Tabelão"
# Convertendo os fatores (A-F) em valores numéricos para estatística
dados$Idade_Num <- case_when(
  dados$TX_RESP_Q02 == "A" ~ 16.0, # "<=16 anos"
  dados$TX_RESP_Q02 == "B" ~ 17.0,
  dados$TX_RESP_Q02 == "C" ~ 18.0,
  dados$TX_RESP_Q02 == "D" ~ 19.0,
  dados$TX_RESP_Q02 == "E" ~ 20.0,
  dados$TX_RESP_Q02 == "F" ~ 21.0, # ">=21 anos"
  TRUE ~ NA_real_ 
)
# COMPUTADOR (Q12b)
dados$Computador_Label <- factor(dados$TX_RESP_Q12b,
                                 levels = c("A", "B", "C", "D"),
                                 labels = c("Nenhum", "Um", "Dois", "Três ou mais"))

# WI-FI (Q13b)
dados$Wifi_Label <- factor(dados$TX_RESP_Q13b,
                           levels = c("A", "B"),
                           labels = c("Não", "Sim"))

# CARRO (Q12f)
dados$Carro_Label <- factor(dados$TX_RESP_Q12f,
                            levels = c("A", "B", "C", "D"),
                            labels = c("Nenhum", "Um", "Dois", "Três ou mais"))

# REGIÃO (ID_REGIAO) - Variável numérica na base, convertendo para rótulo
dados$Regiao_Label <- factor(dados$ID_REGIAO,
                            levels = c(1, 2, 3, 4, 5),
                            labels = c("Norte", "Nordeste", "Sudeste", "Sul", "Centro-Oeste"))

# IN_PUBLICA (Tipo de Escola)
dados$Publica_Label <- factor(dados$IN_PUBLICA,
                              levels = c(0, 1),
                              labels = c("Privada", "Pública"))

# ID_LOCALIZACAO (Área)
dados$Localizacao_Label <- factor(dados$ID_LOCALIZACAO,
                                  levels = c(1, 2),
                                  labels = c("Urbana", "Rural"))

```

# Introdução

O Sistema de Avaliação da Educação Básica (SAEB) é a principal ferramenta de monitoramento da qualidade educacional brasileira. Este relatório apresenta uma análise estatística descritiva baseada nos microdados do SAEB 2023, com foco nos alunos concluintes do Ensino Médio (3ª e 4ª séries) e na matéria de matemática a qual é indispensável para futuros Engenheiros de Software.o objetivo central deste estudo é investigar descritivamente as seguintes hipóteses:

-   **H1 (Interdisciplinaridade):** A proficiência em Língua Portuguesa (LP) tem uma relação linear positiva com a proficiência em Matemática (MT).

-   **H2 (Fator Socioeconômico):** O nível socioeconômico (INSE) do aluno impacta positivamente sua nota em Matemática.

-   **H3(Incerteza em MT):** A incerteza estatística da nota (Erro Padrão) em Matemática é inversamente relacionada à proficiência do aluno.

As análises a seguir confirmam descritivamente todas as quatro hipóteses. Os resultados indicam que o desempenho em Português e o nível socioeconômico são preditores positivos do desempenho em Matemática. Além disso, a análise revela uma forte relação negativa entre o erro padrão e a proficiência; alunos com notas mais baixas tendem a ter medições estatisticamente mais incertas, sendo esta a correlação mais forte encontrada no estudo. Nesse estudo foi utilizado pacotes do R diferentes aos apresentados pelo professor, mais modernos e globais para ajudar a modelar os gráficos.

## Metodologia de Amostragem

Dada a magnitude da base original do SAEB (`TS_ALUNO_34EM.csv`), que censita milhões de estudantes, optou-se por trabalhar com uma amostra representativa. Foi realizada uma **Amostragem Aleatória Simples (AAS) de 50.000 observações**, garantindo que cada aluno da base original tivesse a mesma probabilidade de ser selecionado. Para assegurar a reprodutibilidade científica deste estudo, fixou-se a semente de aleatoriedade (`set.seed(123)`). Este tamanho amostral (`n=50.000`) é robusto o suficiente para minimizar erros padrões e garantir alta confiabilidade nas estatísticas realizadas.

## Dicionário de Variáveis

Para facilitar a interpretação das análises, esta seção descreve as principais variáveis da base de dados utilizadas neste estudo na qual não são intuitivas,facilitando a leitura do estudo.

- **`PROFICIENCIA_LP_SAEB`**: A nota (proficiência) do aluno na prova de Língua Portuguesa.
- **`PROFICIENCIA_MT_SAEB`**: A nota (proficiência) do aluno na prova de Matemática. É a principal variável dependente deste estudo.
- **`ERRO_PADRAO_LP_SAEB`**: A medida estatística da incerteza (erro padrão) associada à nota de LP.
- **`ERRO_PADRAO_MT_SAEB`**: A medida estatística da incerteza (erro padrão) associada à nota de MT. 

# Análise Descritiva

Nesta seção, exploramos o perfil dos estudantes e a distribuição de suas notas.

## Taxa de Participação

Inicialmente, verificamos a taxa de participação efetiva dos alunos na prova de Matemática. Consideramos como "Ausente/Sem Nota" aqueles que possuem valor nulo (`NA`) na variável de proficiência.

```{r participação}
dados$Status_MT <- ifelse(is.na(dados$PROFICIENCIA_MT_SAEB), "Ausente/Sem Nota", "Presente")
tab_presenca <- table(dados$Status_MT)
prop_presenca <- round(prop.table(tab_presenca) * 100, 2)
tabela_final_presenca <- data.frame(Status = names(tab_presenca), Porc = as.vector(prop_presenca))

kableExtra::kable(tabela_final_presenca,
                  col.names = c("Situação", "Frequência (%)"),
                  caption = "Participação na Prova da SAEB 2023") %>%
  kableExtra::kable_styling(full_width = FALSE, position = "center", latex_options = "hold_position")
```

Na amostra de 50.000 alunos, observa-se que `r tab_presenca["Ausente/Sem Nota"]` alunos (`r prop_presenca["Ausente/Sem Nota"]`%) não possuem registro de nota para a prova e nesse caso faltaram na prova. As análises de desempenho subsequentes consideram apenas os alunos com notas válidas.

## Análise Univariada

Antes de testar as hipóteses, é fundamental entender a distribuição das principais variáveis quantitativas do estudo. A tabela a seguir apresenta um resumo das métricas de tendência central (Média, Mediana, Moda) e de dispersão (Variância, Desvio Padrão, Mínimo, Máximo) para as variáveis numéricas de interesse.

```{r analise_univariada }
# --- 1. Função Auxiliar para Moda ---
calcular_moda <- function(v, na.rm = TRUE) {
  if (na.rm) {
    v <- v[!is.na(v)]
  }
  if (length(v) == 0) {
    return(NA_real_) 
  }
  
  ux <- unique(v)
  tab <- tabulate(match(v, ux))
  
  val_moda <- ux[which.max(tab)]
  
  return(as.numeric(val_moda))
}

# --- 2. Seleção das Variáveis de Interesse ---
vars_quantitativas <- c("PROFICIENCIA_LP_SAEB",
                        "PROFICIENCIA_MT_SAEB",
                        "INSE_ALUNO",
                        "ERRO_PADRAO_LP_SAEB",
                        "ERRO_PADRAO_MT_SAEB",
                        "Idade_Num" 
                        )

# --- 3. Cálculo das Estatísticas (Formato Wide) ---
summary_wide <- dados %>%
  summarise(
    across(
      .cols = all_of(vars_quantitativas),
      .fns = list(
        Media = ~mean(.x, na.rm = TRUE),
        Mediana = ~median(.x, na.rm = TRUE),
        Moda = ~calcular_moda(.x, na.rm = TRUE),
        Variancia = ~var(.x, na.rm = TRUE), 
        DP = ~sd(.x, na.rm = TRUE),
        Min = ~min(.x, na.rm = TRUE),
        Max = ~max(.x, na.rm = TRUE)
      ),
      .names = "{.col}___{.fn}"
    )
  )

# --- 4. (NOVO) Extração de Variáveis Individuais ---
# (Para uso inline no RMarkdown, como 'r round(media_lp, 2)')

# Proficiência LP
media_lp <- summary_wide$PROFICIENCIA_LP_SAEB___Media
mediana_lp <- summary_wide$PROFICIENCIA_LP_SAEB___Mediana
var_lp <- summary_wide$PROFICIENCIA_LP_SAEB___Variancia
dp_lp <- summary_wide$PROFICIENCIA_LP_SAEB___DP

# Proficiência MT
media_mt <- summary_wide$PROFICIENCIA_MT_SAEB___Media
mediana_mt <- summary_wide$PROFICIENCIA_MT_SAEB___Mediana
var_mt <- summary_wide$PROFICIENCIA_MT_SAEB___Variancia
dp_mt <- summary_wide$PROFICIENCIA_MT_SAEB___DP

# INSE
media_inse <- summary_wide$INSE_ALUNO___Media
mediana_inse <- summary_wide$INSE_ALUNO___Mediana

# Idade
media_idade <- summary_wide$Idade_Num___Media
mediana_idade <- summary_wide$Idade_Num___Mediana
moda_idade <- summary_wide$Idade_Num___Moda


# --- 5. Formatação da Tabela Final (Formato Long) ---
tabela_final_df <- summary_wide %>%
  pivot_longer(
    cols = everything(),
    names_to = c("Variável", ".value"),
    names_sep = "___" 
  ) %>%
  
  mutate(across(where(is.numeric), ~round(., 2))) %>%
  
  rename(
    "Média" = Media,
    "Mediana" = Mediana,
    "Variância" = Variancia,
    "Desvio Padrão" = DP,
    "Mínimo" = Min,
    "Máximo" = Max
  ) %>%
  
  # Reordenando colunas
  select(Variável, Média, Mediana, Moda, Variância, "Desvio Padrão", Mínimo, Máximo) %>%
  
  mutate(
    Variável = case_when(
      Variável == "PROFICIENCIA_LP_SAEB" ~ "Proficiência (Língua Portuguesa)",
      Variável == "PROFICIENCIA_MT_SAEB" ~ "Proficiência (Matemática)",
      Variável == "INSE_ALUNO" ~ "INSE (Nível Socioeconômico)",
      Variável == "ERRO_PADRAO_LP_SAEB" ~ "Erro Padrão (LP)",
      Variável == "ERRO_PADRAO_MT_SAEB" ~ "Erro Padrão (MT)",
      Variável == "Idade_Num" ~ "Idade (Estimativa Numérica)", 
      TRUE ~ Variável 
    )
  )

# --- 6. Exibição com kableExtra ---
kable(tabela_final_df,
      caption = "Tabela Resumo de Estatísticas Descritivas (Variáveis Quantitativas)",
      booktabs = TRUE, 
      align = "lccccccc") %>%
  kable_styling(
    bootstrap_options = "striped", 
    full_width = FALSE,
    position = "center", 
    # (MUDANÇA AQUI) Adicionado "hold_position" para centralizar corretamente no PDF
    latex_options = c("striped", "scale_down", "hold_position") 
  )
```

### Interpretação da Tabela:

A tabela de estatísticas descritivas revela pontos importantes sobre as variáveis centrais.

-   **Proficiência (LP e MT):** As proficiências em Língua Portuguesa e Matemática apresentam distribuições muito simétricas. Observa-se que a Média e a Mediana são quase idênticas (ex: LP Média `r round(media_lp, 2)` vs. Mediana `r round(mediana_lp, 2)`). 

-   **INSE: O Nível Socioeconômico (INSE)** segue o mesmo padrão, com Média (`r round(media_inse, 2)`) e Mediana (`r round(mediana_inse, 2)`) muito próximas, indicando uma distribuição também simétrica.

-   **Idade:** A Idade (Estimativa Numérica) é a única variável que mostra uma leve assimetria. A Moda (`r round(moda_idade, 1)`) e a Mediana (`r round(mediana_idade, 1)`) indicam que 17 anos é a idade mais frequente e central. Contudo, a Média (`r round(media_idade, 2)`) é puxada para cima pela presença de alunos mais velhos (18, 19, 20+ anos), o que configura uma leve assimetria à direita.

## Análise Categórica: Proficiência em Matemática por Região

Esta seção investiga a relação entre uma variável quantitativa (Proficiência em Matemática) e uma variável categórica (Região Geográfica), utilizando o **Box Plot** para visualizar a distribuição das notas em cada grupo.

```{r box_plot_regiao, fig.cap="Box Plot da Proficiência em Matemática por Região", fig.pos = 'H'}
# Filtra apenas alunos com nota de Matemática válida para a análise
dados_validos_mt <- dados %>%
  filter(!is.na(PROFICIENCIA_MT_SAEB))

# Gera o Box Plot comparando Proficiência MT pela Região
ggplot(dados_validos_mt, aes(x = Regiao_Label, y = PROFICIENCIA_MT_SAEB, fill = Regiao_Label)) +
  # Plota os box plots, mantendo os outliers com transparência
  geom_boxplot(outlier.alpha = 0.1) +
  # Adiciona um asterisco (*) para representar a Média em cada box plot
  stat_summary(fun = mean, geom = "point", shape = 8, size = 2, color = "black") +
  labs(
    title = "Proficiência em Matemática (MT) por Região",
    subtitle = "Mediana (linha central) e Média (asterisco) por Região",
    x = "Região Geográfica",
    y = "Proficiência em Matemática (SAEB)"
  ) +
  scale_fill_brewer(palette = "Set1") + # Escolhe uma paleta de cores
  theme_minimal(base_family = "serif") +
  theme(
    plot.title = element_text(hjust = 0.5, face = "bold"),
    plot.subtitle = element_text(hjust = 0.5),
    axis.title.x = element_text(margin = margin(t = 15)),
    axis.title.y = element_text(margin = margin(r = 15)),
    legend.position = "none" # Remove a legenda se for redundante
  )
```

### Interpretação do Box Plot:

A análise do Box Plot revela disparidades regionais importantes e, notavelmente, uma ordenação de desempenho que se manifesta na amostra:

-   **Melhor Desempenho (Centro-Oeste e Sul):** A Região Sul apresenta o melhor desempenho na amostra, com a mediana de proficiência (linha central da caixa) posicionada no ponto mais alto. A Região Centro-Oeste segue de perto, com uma distribuição de notas muito semelhante, indicando que, neste conjunto de dados, as notas centrais do Sul superam ligeiramente as do Centro-Oeste.

-   **Desempenho Intermediário (Sudeste):** A Região Sudeste tem o terceiro melhor desempenho. Sua distribuição está claramente acima das regiões Norte e Nordeste, mas sua mediana e quartis estão posicionados abaixo do Centro-Oeste e Sul.

-   **Piores Desempenhos (Norte e Nordeste):** As Regiões Norte e Nordeste exibem o desempenho mais baixo e mais concentrado na parte inferior da escala de proficiência. A maior parte dos alunos dessas regiões (representada pela caixa e mediana) obteve notas mais baixas em comparação com as demais regiões do país.


## Análise Categórica: média de proeficiência em matemática por tipo de escola

Nesta seção, investigamos a relação entre o desempenho em Matemática e o tipo de administração da escola (Pública ou Privada).

```{r proMat_por_escola_setores, fig.cap="Distribuição de Alunos por Tipo de Escola", fig.pos = 'H', fig.width=6, fig.height=3.5}
# Dados para o gráfico de tipo de escola
dados_escola_sumarizado <- dados %>%
  filter(!is.na(PROFICIENCIA_MT_SAEB)) %>%
  group_by(Publica_Label) %>%
  summarise(
    contagem = n(),
    media_proficiencia = mean(PROFICIENCIA_MT_SAEB, na.rm = TRUE)
  ) %>%
  mutate(
    porcentagem = contagem / sum(contagem),
    label_y = cumsum(porcentagem) - porcentagem / 2
  )

ggplot(dados_escola_sumarizado, aes(x = "", y = porcentagem, fill = Publica_Label)) +
  geom_bar(width = 1, stat = "identity") +
  coord_polar(theta = "y") +
  geom_text(aes(y = label_y, label = paste0(round(porcentagem * 100, 1), "%\n", 
                                            "Média MT: ", round(media_proficiencia, 2))), 
            color = "black", size = 3.5) + 
  labs(
    title = "Distribuição de Alunos e Média de Proficiência\nem Matemática por Tipo de Escola",
    fill = "Tipo de Escola",
    x = NULL,
    y = NULL
  ) +
  scale_fill_manual(values = c("Pública" = "#377EB8", "Privada" = "#E41A1C")) +
  
  # --- MUDANÇAS AQUI ---
  theme_void(base_family = "serif") + 
  theme(
    plot.title = element_text(hjust = 0.5, face = "bold", size = 11), # Tamanho reduzido
    legend.position = "right"
  )
  # --- FIM DAS MUDANÇAS ---
```

### Interpretação do Gráfico (Tipo de Escola):

A análise do gráfico de setores revela uma disparidade descritiva substancial no desempenho médio entre os tipos de escola. Na amostra analisada, alunos da rede Privada apresentam uma média de proficiência em Matemática (`r round(dados_escola_sumarizado$media_proficiencia[dados_escola_sumarizado$Publica_Label == 'Privada'], 2)`) significativamente superior à dos alunos da rede Pública (`r round(dados_escola_sumarizado$media_proficiencia[dados_escola_sumarizado$Publica_Label == 'Pública'], 2)`)

## Análise Categórica: Desempenho por Acesso à Internet (Wi-Fi)

Nesta seção, investigamos se o acesso à internet Wi-Fi em casa, uma variável proxy para recursos domésticos, está associada ao desempenho em Matemática.

```{r proMat_por_acessoWifi_setores, fig.cap="Distribuição de Alunos por Acesso Wi-Fi", fig.pos = 'H', fig.width=6, fig.height=3}
# Dados para o gráfico de Wi-Fi
dados_wifi_sumarizado <- dados %>%
  filter(!is.na(PROFICIENCIA_MT_SAEB) & !is.na(Wifi_Label)) %>%
  group_by(Wifi_Label) %>%
  summarise(
    contagem = n(),
    media_proficiencia = mean(PROFICIENCIA_MT_SAEB, na.rm = TRUE)
  ) %>%
  mutate(
    porcentagem = contagem / sum(contagem),
    label_y = cumsum(porcentagem) - porcentagem / 2
  )

ggplot(dados_wifi_sumarizado, aes(x = "", y = porcentagem, fill = Wifi_Label)) +
  geom_bar(width = 1, stat = "identity") +
  coord_polar(theta = "y") +
  geom_text(aes(y = label_y, label = paste0(round(porcentagem * 100, 1), "%\n", 
                                            "Média MT: ", round(media_proficiencia, 2))), 
            color = "black", size = 3.5) + 
  labs(
    title = "Distribuição de Alunos e Média de Proficiência\nem Matemática por Acesso ao Wi-Fi",
    fill = "Possui Wi-Fi em casa?",
    x = NULL,
    y = NULL
  ) +
  scale_fill_manual(values = c("Não" = "#FF7F00", "Sim" = "#4DAF4A")) +
  
  # --- MUDANÇAS AQUI ---
  theme_void(base_family = "serif") +
  theme(
    plot.title = element_text(hjust = 0.5, face = "bold", size = 11), # Tamanho reduzido
    legend.position = "right"
  )
  # --- FIM DAS MUDANÇAS ---
```

### Interpretação do Gráfico (Wi-Fi):

O gráfico de setores demonstra uma clara diferença descritiva. Alunos que relataram possuir Wi-Fi em casa apresentam uma média de proficiência em Matemática (`r round(dados_wifi_sumarizado$media_proficiencia[dados_wifi_sumarizado$Wifi_Label == 'Sim'], 2)`) superior à dos alunos que não possuem esse recurso (`r round(dados_wifi_sumarizado$media_proficiencia[dados_wifi_sumarizado$Wifi_Label == 'Não'], 2)`).

## Análise Categórica: Média de MT por Sexo e Localização

Para iniciar a análise das variáveis demográficas restantes, comparamos o desempenho médio em Matemática entre os sexos e entre as localizações das escolas (Urbana vs. Rural).

```{r colunas_sexo_local, fig.cap="Média de MT por Sexo e Localização", fig.pos = 'H', fig.height=3}
# Filtra dados válidos
dados_validos_mt <- dados %>% filter(!is.na(PROFICIENCIA_MT_SAEB))

# Gráfico 1: Sexo
p_sexo <- ggplot(dados_validos_mt %>% filter(!is.na(Sexo_Label) & Sexo_Label != "Não declarado"),
               aes(x = Sexo_Label, y = PROFICIENCIA_MT_SAEB, fill = Sexo_Label)) +
  stat_summary(fun = "mean", geom = "bar") +
  stat_summary(fun.data = "mean_cl_normal", geom = "text",
               aes(label = round(..y.., 2)), vjust = -0.5) + # vjust = -0.5 (para cima)
  labs(title = "Média de MT por Sexo", x = "Sexo", y = "Média Prof. MT") +
  scale_fill_manual(values = c("Masculino" = "#377EB8", "Feminino" = "#E41A1C")) +
  
  # --- SOLUÇÃO AQUI ---
  # Adiciona 10% de espaço no topo do eixo Y para o texto caber
  scale_y_continuous(expand = expansion(mult = c(0, 0.1))) +
  
  theme_minimal(base_family = "serif") +
  theme(
    legend.position = "none", 
    plot.title = element_text(hjust = 0.5, margin = margin(b = 10)) 
  )

# Gráfico 2: Localização
p_local <- ggplot(dados_validos_mt %>% filter(!is.na(Localizacao_Label)),
                aes(x = Localizacao_Label, y = PROFICIENCIA_MT_SAEB, fill = Localizacao_Label)) +
  stat_summary(fun = "mean", geom = "bar") +
  stat_summary(fun.data = "mean_cl_normal", geom = "text",
               aes(label = round(..y.., 2)), vjust = -0.5) + # vjust = -0.5 (para cima)
  labs(title = "Média de MT por Localização", x = "Localização", y = "Média Prof. MT") +
  scale_fill_manual(values = c("Urbana" = "#4DAF4A", "Rural" = "#FF7F00")) +
  
  # --- SOLUÇÃO AQUI ---
  # Adiciona 10% de espaço no topo do eixo Y para o texto caber
  scale_y_continuous(expand = expansion(mult = c(0, 0.1))) +
  
  theme_minimal(base_family = "serif") +
  theme(
    legend.position = "none", 
    plot.title = element_text(hjust = 0.5, margin = margin(b = 10))
  )

grid.arrange(p_sexo, p_local, ncol = 2)
```

### Interpretação do Grafico:

Ambos os gráficos mostram diferenças descritivas claras. Na amostra, alunos do sexo masculino apresentam média ligeiramente superior em Matemática. Além disso, alunos de escolas em áreas Urbanas têm desempenho médio significativamente maior que os de áreas Rurais.

## Análise Ordinal: Média de MT por Bens (Computador e Carro)

As variáveis sobre posse de bens (`Computador` e `Carro_Label` são ordinais. Um gráfico de linhas é ideal para mostrar a tendência da média de proficiência à medida que a quantidade de bens aumenta.

```{r linhas_bens, fig.cap="Média de MT por Posse de Bens (Computador e Carro)", fig.pos = 'H', fig.height=3.5}
# Reduzido de 4 para 3.5

# Gráfico 1: Computador
p_comp <- ggplot(dados_validos_mt %>% filter(!is.na(Computador_Label)),
               aes(x = Computador_Label, y = PROFICIENCIA_MT_SAEB, group = 1)) +
  stat_summary(fun = "mean", geom = "line", color = "#377EB8", linewidth = 1) + # Cor Primária Azul
  stat_summary(fun = "mean", geom = "point", color = "#377EB8", size = 3) +
  stat_summary(fun.data = "mean_cl_normal", geom = "text",
               aes(label = round(..y.., 2)), vjust = -1.5) +
  labs(title = "Média de MT por Nº de Computadores", x = "Nº de Computadores", y = "Média Prof. MT") +
  theme_minimal(base_family = "serif") +
  theme(plot.title = element_text(hjust = 0.5))

# Gráfico 2: Carro
p_carro <- ggplot(dados_validos_mt %>% filter(!is.na(Carro_Label)),
                aes(x = Carro_Label, y = PROFICIENCIA_MT_SAEB, group = 1)) +
  stat_summary(fun = "mean", geom = "line", color = "#4DAF4A", linewidth = 1) + # Cor Secundária Verde
  stat_summary(fun = "mean", geom = "point", color = "#4DAF4A", size = 3) +
  stat_summary(fun.data = "mean_cl_normal", geom = "text",
               aes(label = round(..y.., 2)), vjust = -1.5) +
  labs(title = "Média de MT por Nº de Carros", x = "Nº de Carros", y = "Média Prof. MT") +
  theme_minimal(base_family = "serif") +
  theme(plot.title = element_text(hjust = 0.5))

grid.arrange(p_comp, p_carro, ncol = 2)
```
### Interpretação dos Graficos:

Ambos os gráficos mostram diferenças descritivas claras. Na amostra, alunos do com mais números de computadores em casa possui relativa uma nota maior, ja no caso de número de carros não segue esse padrão uma vez que com 3 ou mais carros simplesmente a média cai relativamente.


## Análise de Distribuição: Proficiência em Matemática vs. Curva Normal

Para complementar a tabela de estatística univariada, analisamos visualmente a distribuição da Proficiência em Matemática. 

```{r hist_mt_normal, fig.cap="Histograma da Proficiência em Matemática (com Curva Normal)", fig.pos = 'H', fig.height=3.5}
# (Assumindo que 'media_mt' e 'dp_mt' foram calculados no chunk 'analise_univariada')

ggplot(dados_validos_mt, aes(x = PROFICIENCIA_MT_SAEB)) +
  
  # 1. Histograma (mapeia 'fill' para a legenda)
  geom_histogram(aes(y = ..density.., fill = "Histograma (Frequência)"), 
                 bins = 30, color = "black", alpha = 0.7) +
  
  # 2. Densidade Real (mapeia 'color' para a legenda)
  geom_density(aes(color = "Densidade Real (Amostra)"), linewidth = 1) +
  
  # 3. Normal Teórica (mapeia 'color' para a legenda)
  stat_function(fun = dnorm,
                args = list(mean = media_mt, sd = dp_mt),
                aes(color = "Curva Normal Teórica"), 
                linetype = "dashed", linewidth = 1.2) +
  
  # 4. Definição manual das cores e nomes da legenda
  scale_fill_manual(name = NULL, values = c("Histograma (Frequência)" = "#A6CEE3")) +
  scale_color_manual(name = "Legenda", 
                     values = c("Densidade Real (Amostra)" = "#377EB8", 
                                "Curva Normal Teórica" = "#E41A1C")) +
  
  # 5. Títulos e Eixos
  labs(title = "Distribuição da Proficiência em Matemática vs. Curva Normal",
       subtitle = "Análise de simetria e curtose da distribuição das notas",
       x = "Proficiência em Matemática (MT)",
       y = "Densidade") +
  theme_minimal(base_family = "serif") +
  theme(
    plot.title = element_text(hjust = 0.5, face = "bold"),
    plot.subtitle = element_text(hjust = 0.5),
    legend.position = "bottom", # Posiciona a legenda embaixo
    legend.box = "horizontal" 
  )
```

### Interpretação do Histograma

O gráfico confirma visualmente a simetria da distribuição das notas de Matemática. A Densidade Real (linha azul) segue de perto a Curva Normal Teórica (linha vermelha), validando que a Média (`r round(media_mt, 2)`) e a Mediana (`r round(mediana_mt, 2)`) são medidas centrais confiáveis, sem distorções por valores extremos. O pico real ligeiramente mais alto sugere uma leve leptocurtose, ou seja, uma concentração de notas um pouco maior em torno da média do que o esperado em uma curva normal perfeita.

# Análise Bivariada: Correlação e Regressão

Esta seção investiga a relação entre duas variáveis (análise bivariada). O objetivo é descrever como as variáveis quantitativas se comportam juntas dentro da nossa amostra, usando Correlação de Pearson e Regressão Linear Simples.

## Análise H1 - A Relação entre Leitura e Matemática

Investigamos se o desempenho em Língua Portuguesa (variável independente) pode explicar o desempenho em Matemática (variável dependente).

### Resultados Obtidos

```{r h1_regressao, fig.cap="Relação entre Proficiência em LP e MT", fig.pos = 'H'}
# --- CÁLCULOS PRIMEIRO ---
modelo_h1 <- lm(PROFICIENCIA_MT_SAEB ~ PROFICIENCIA_LP_SAEB, data = dados)
s_modelo_h1 <- summary(modelo_h1)
b0_h1 <- coef(modelo_h1)[1]
b1_h1 <- coef(modelo_h1)[2]
r2_h1 <- s_modelo_h1$r.squared
correlacao_h1 <- cor(dados$PROFICIENCIA_LP_SAEB, dados$PROFICIENCIA_MT_SAEB, use = "complete.obs")

# A transparência (alpha=0.1) é essencial para evitar o "overplotting"
ggplot(dados, aes(x = PROFICIENCIA_LP_SAEB, y = PROFICIENCIA_MT_SAEB)) +
  geom_point(alpha = 0.1, color = "midnightblue") +
  
  geom_smooth(method = "lm", color = "red", linewidth = 1.5) +
  
  labs(title = "Correlação: Português vs. Matemática",
       subtitle = paste("Correlação de Pearson (r) =", round(correlacao_h1, 3)),
       x = "Proficiência em Língua Portuguesa", 
       y = "Proficiência em Matemática") +
  theme_minimal(base_family = "serif") +
  theme(
    plot.title = element_text(hjust = 0.5, face = "bold"),
    plot.subtitle = element_text(hjust = 0.5),
    axis.title.x = element_text(margin = margin(t = 15)),
    axis.title.y = element_text(margin = margin(r = 15))
  )

```

**O Coeficiente de Correlação (r) foi de `r round(correlacao_h1, 4)`**.Este valor indica uma correlação linear positiva moderada entre as duas proficiências, ou seja, uma pouca dependência entre essas duas variáveis mas que essa “dependência” é crescente. Para quantificar essa relação, ajustamos o seguinte modelo de regressão linear:

$$ {Nota}{MT} = `r round(b0_h1, 2)` + `r round(b1_h1, 2)` \cdot (Nota{LP}) $$

### Interpretação dos Resultados

**Poder Explicativo (**$R^2$): O Coeficiente de Determinação foi de $R^2$ = `r round(r2_h1, 4)`. Isso significa que **`r round(r2_h1*100, 1)`%** da variabilidade total nas notas de Matemática (nesta amostra) pode ser explicada pela variação nas notas de Língua Portuguesa. Trata-se de um poder explicativo moderado.

**Interpretação do Coeficiente (**$\beta_1$): O coeficiente angular $\beta_1$ = `r round(b1_h1, 2)` indica que, em média, para cada 1 ponto adicional que um aluno obtém em Língua Portuguesa, espera-se um aumento de `r round(b1_h1, 2)` pontos em sua nota de Matemática.

## Análise H2 - O Impacto do Nível Socioeconômico (INSE) na Matemática

Investigamos se o Nível Socioeconômico (INSE) do aluno (variável independente) pode explicar o desempenho em Matemática (variável dependente).

### Resultados Obtidos

```{r h2_regressao, fig.cap="Relação entre INSE e Proficiência em MT", fig.pos = 'H'}
# --- CÁLCULOS PRIMEIRO ---
modelo_h2 <- lm(PROFICIENCIA_MT_SAEB ~ INSE_ALUNO, data = dados)
s_modelo_h2 <- summary(modelo_h2)
b0_h2 <- coef(modelo_h2)[1]
b1_h2 <- coef(modelo_h2)[2]
r2_h2 <- s_modelo_h2$r.squared
correlacao_h2 <- cor(dados$INSE_ALUNO, dados$PROFICIENCIA_MT_SAEB, use = "complete.obs")

# Gráfico
ggplot(dados, aes(x = INSE_ALUNO, y = PROFICIENCIA_MT_SAEB)) +
  geom_point(alpha = 0.1, color = "darkgreen") +
  geom_smooth(method = "lm", color = "orange", linewidth = 1.5) +
  labs(title = "Correlação: INSE vs. Matemática",
       subtitle = paste("Correlação de Pearson (r) =", round(correlacao_h2, 3)),
       x = "Nível Socioeconômico (INSE)", 
       y = "Proficiência em Matemática") +
  theme_minimal(base_family = "serif") +
  theme(
    plot.title = element_text(hjust = 0.5, face = "bold"),
    plot.subtitle = element_text(hjust = 0.5),
    axis.title.x = element_text(margin = margin(t = 15)),
    axis.title.y = element_text(margin = margin(r = 15))
  )

```

**O Coeficiente de Correlação (r) foi de `r round(correlacao_h2, 4)`**. Este valor indica uma correlação linear positiva fraca, mostrando praticamente uma ausência de relacionamento entre o INSE e a proficiência em Matemática. Para quantificar essa relação, ajustamos o seguinte modelo de regressão linear:

$$ {Nota}{MT} = `r round(b0_h2, 2)` + `r round(b1_h2, 2)` \cdot (INSE) $$

### Interpretação dos Resultados

**Poder Explicativo (**$R^2$): O Coeficiente de Determinação foi de $R^2$ = `r round(r2_h2, 4)`. Isso significa que **`r round(r2_h2*100, 1)`%** da variabilidade total nas notas de Língua Portuguesa (nesta amostra) pode ser explicada pela variação no Erro Padrão da proficiência. Trata-se de um poder explicativo moderado.

**Interpretação do Coeficiente (**$\beta_1$): O coeficiente angular $\beta_1$ = `r round(b1_h2, 2)` indica que, em média, para cada 1 ponto adicional no Erro Padrão da Proficiência em LP, espera-se uma redução de `r abs(round(b1_h2, 2))` pontos em sua nota de Língua Portuguesa.

## Análise H3 - Relação Incerteza-Proficiência em Matemática

Investigamos se o Erro Padrão da Proficiência em Matemática (variável independente) pode explicar o desempenho efetivo nessa mesma disciplina (Proficiência em MT - variável dependente).

### Resultados Obtidos

```{r h3_regressao, fig.cap="Relação entre Erro Padrão MT e Proficiência MT", fig.pos = 'H'}
# --- CÁLCULOS H3 ---
# Regressão e Estatísticas Descritivas
modelo_h3 <- lm(PROFICIENCIA_MT_SAEB ~ ERRO_PADRAO_MT_SAEB, data = dados)
s_modelo_h3 <- summary(modelo_h3)
b0_h3 <- coef(modelo_h3)[1]
b1_h3 <- coef(modelo_h3)[2]
r2_h3 <- s_modelo_h3$r.squared
correlacao_h3 <- cor(dados$ERRO_PADRAO_MT_SAEB, dados$PROFICIENCIA_MT_SAEB, use = "complete.obs")


# Gráfico
ggplot(dados, aes(x = ERRO_PADRAO_MT_SAEB, y = PROFICIENCIA_MT_SAEB)) +
  geom_point(alpha = 0.1, color = "darkred") +
  geom_smooth(method = "lm", color = "darkblue", linewidth = 1.5) +
  labs(title = "Correlação: Erro Padrão MT vs. Proficiência MT",
       subtitle = paste("Correlação de Pearson (r) =", round(correlacao_h3, 3)),
       x = "Erro Padrão em Matemática",
       y = "Proficiência em Matemática") +
  theme_minimal(base_family = "serif") +
  theme(
    plot.title = element_text(hjust = 0.5, face = "bold"),
    plot.subtitle = element_text(hjust = 0.5),
    axis.title.x = element_text(margin = margin(t = 15)),
    axis.title.y = element_text(margin = margin(r = 15))
  )
```

**O Coeficiente de Correlação (r) foi de `r round(correlacao_h3, 4)`**. Este valor indica uma correlação linear negativa forte entre as duas variáveis, d emonstrando uma grande dependência entre as variaveia e sendo uma correlação negativa, aponta uma regressão linear descrente. Para quantificar essa relação, ajustamos o seguinte modelo de regressão linear:

$${Nota}{MT} = `r round(b0_h3, 2)` - `r abs(round(b1_h3, 2))` \cdot (\text{Erro Padrão MT})$$

### Interpretação dos Resultados

**Poder Explicativo (**$R^2$): O Coeficiente de Determinação foi de $R^2$ = `r round(r2_h3, 4)`. Isso significa que **`r round(r2_h3*100, 1)`%** da variabilidade total nas notas de Matemática (nesta amostra) pode ser explicada pela variação no Erro Padrão da proficiência. Trata-se de um poder explicativo moderado a alto, sendo o maior valor de $R^2$ encontrado nas hipóteses analisadas.

**Interpretação do Coeficiente (**$\beta_1$): O coeficiente angular $\beta_1$ = `r round(b1_h3, 2)` indica que, em média, para cada 1 ponto adicional no Erro Padrão da Proficiência em MT, espera-se uma redução de `r abs(round(b1_h3, 2))` pontos em sua nota de Matemática.

# Conclusão

Este relatório realizou uma análise estatística descritiva dos microdados do SAEB 2023, utilizando uma amostra de 50.000 alunos do Ensino Médio, para investigar os determinantes do desempenho acadêmico. As análises de regressão e as comparações categóricas confirmaram as hipóteses centrais e revelaram profundas desigualdades estruturais.

Os resultados confirmaram descritivamente as hipóteses de regressão:

-   **H1 (Interdisciplinaridade):** Foi confirmada uma correlação positiva moderada (r = `r round(correlacao_h1, 4)`) entre as proficiências de Língua Portuguesa e Matemática. O modelo de regressão linear simples indicou que o desempenho em LP explica `r round(r2_h1*100, 1)`% ($R^2$ = `r round(r2_h1, 4)`) da variação nas notas de Matemática.

-   **H2 (Fator Socioeconômico):** Confirmou-se que o INSE tem uma relação positiva com o desempenho em Matemática (r = `r round(correlacao_h2, 4)`). Embora relevante, a capacidade explicativa do INSE isoladamente é limitada ($R^2$ = `r round(r2_h2, 4)`), sugerindo ser um de múltiplos fatores.

-   **H3 (Relação Incerteza-Proficiência):** A análise mais forte foi a H3, que encontrou uma correlação negativa forte (r = `r round(correlacao_h3, 4)`) entre o Erro Padrão e a Proficiência em Matemática. O poder explicativo ($R^2$ = `r round(r2_h3, 4)`) indica que `r round(r2_h3*100, 1)`% da variação na nota de MT pode ser explicada pela sua própria incerteza estatística, demonstrando que medições de baixo desempenho são também as mais incertas.

Além das hipóteses de regressão, a análise categórica revelou disparidades descritivas consistentes e significativas. O desempenho em Matemática é fortemente influenciado por fatores socioeconômicos e geográficos. Alunos da rede **Privada**, de áreas **Urbanas**, e com maior acesso a bens (Wi-Fi, Computadores, Carros) apresentaram médias de proficiência sistematicamente superiores. A análise demográfica também mostrou que alunos do sexo **Masculino**, os autodeclarados da cor **Branca** ou **Amarela**, e aqueles na **faixa etária adequada** (até 17 anos) tiveram, na amostra, desempenho médio superior.

Geograficamente, a desigualdade é nítida. O desempenho por Região e Unidade Federativa (UF) mostrou que estados do Sul, Sudeste e Centro-Oeste concentram as maiores médias, enquanto o Norte e Nordeste apresentam os menores desempenhos médios, alinhando-se a um padrão histórico de desigualdade educacional no país.

Em suma, esta análise descritiva valida que o desempenho em Matemática, embora simetricamente distribuído (como visto no histograma), não é uniforme. Ele está positivamente associado ao domínio da leitura (LP) e ao nível socioeconômico (INSE). Mais importante, o desempenho está sistematicamente correlacionado com um conjunto de fatores estruturais, incluindo o tipo de escola (Pública/Privada), a localização (Rural/Urbana), a geografia (Região/UF) e o acesso a recursos, reforçando o diagnóstico das profundas desigualdades na educação brasileira.
